臺灣高雄地方法院民事判決　　　　　　　　99年度選字第11號
原　　　告　黃昭星
訴訟代理人　張清雄律師
　　　　　　蔡夢珊律師
被　　　告　黃石龍
訴訟代理人　王森榮律師
　　　　　　賴伯宏律師
上列當事人間當選無效事件，本院於民國100 年2 月10日言詞辯
論終結，判決如下：
    主      文
原告之訴駁回。
訴訟費用由原告負擔。
    事實及理由
一、原告主張：兩造均係民國99年11月27日舉辦之高雄市第一屆
    議員選舉第4 選舉區候選人，詎被告於選舉期間，意圖妨害
    原告競選，竟以文宣、布條散布「議員黃昭星假台獨、真騙
    票」、「黃昭星說台獨是選舉用來騙選票的」等虛偽不實言
    論，企圖破壞選民對原告政治立場之信任，使原告部分支持
    者質疑原告之黨派立場，影響原告之選舉情勢，而以此非法
    方法，妨害原告競選，被告並因而當選為議員，為此，爰依
    公職人員選舉罷免法（下稱「選罷法」）第120 條第1 項2
    款規定，聲明請求宣告民國99年12月3 日公告之高雄市第一
    屆議員選舉第4 選舉區當選人被告黃石龍當選無效等語。
二、被告則以：原告確曾於97年6 月30日在澳門機場候機室發表
    「台獨是選舉用來騙選票的」之言論，且原告所指與選罷法
    第120 條第1 項2 款規定不符，原告請求自無理由等語為辯
    。並聲明：駁回原告之訴。
三、兩造不爭執事實：
  (一)兩造均係民國99年11月27日舉辦之高雄市第一屆議員選舉第
    4 選舉區候選人。
  (二)被告於選舉期間，曾以文宣、布條散布「議員黃昭星假台獨
    、真騙票」、「黃昭星說台獨是選舉用來騙選票的」等言論
    。
  (三)被告當選民國99年高雄市第一屆議員選舉第4 選舉區議員。
四、得心證之理由：本件依兩造之陳述，爭執的重點應為：選罷
    法第120 條第1 項第2 款所稱：「其他非法之方法」所指為
    何，原告得否以被告所為上開文宣、布條內容不實為由，請
    求宣告被告當選無效？
五、經查：
  (一)按現行選罷法（原名戡亂時期公職人員選舉罷免法）係於69
    年5 月14日經總統公布，該法原第103 條規定（即現行第12
    0 條）之當選無效之事由，並未將「對於候選人、有投票權
    人或選務人員，以強暴、脅迫或其他非法之方法，妨害他人
    競選、自由行使投票權或執行職務者」列入，歷經數次修正
    ，始於83年7 月23日將之列為得提起當選無效之事由，行政
    院於83年6 月16日以台83內字第22910 號函送立法院審議之
    該條修正草案，並載明其立法理由乃「為防制候選人以暴力
    介入選舉」，並經立法院審議通過。由上述立法理由可知，
    該條款係立法者於立法當時針對遏止暴力選舉所為之規定。
    嗣上揭條文公佈施行後，立法委員蘇貞昌等23人於86年12月
    間為導正當時動輒以抹黑、誹謗為競選手段之選舉風氣，建
    議修正選罷法第103 條（即現行第120 條），增列「有同法
    第92條（即現行第104 條）之行為者」為得提起當選無效之
    訴之事由，惟經委員會討論結果，上開修正提案並未通過（
    見立法院公報第86卷第52期委員會紀錄）。足見立法者仍無
    意將同法第92條（即現行第104 條）之抹黑、誹謗等不正當
    之競選行為列為得提起當選無效之事由。嗣選罷法歷經數次
    修正，仍未將同法第104 條之抹黑、誹謗之競選行為，增列
    為得提起當選無效之訴之事由，堪認立法者就選舉之社會現
    有觀念及情況等已加以評估而為修法，亦即現行條文規範意
    旨應係當時立法者處於今日所應有之客觀意思，則就立法沿
    革之法律解釋方法而言，自不能就立法者有意不為規定之事
    項解為法律已為規定而予以適用。
  (二)另以選罷法有關刑事處罰之立法體系來看，查選罷法第93條
    至第109 條為妨害選舉罷免之刑事處罰規定，由立法編排觀
    之，選罷法第98條規定：「以強暴、脅迫或其他非法之方法
    為下列行為之一者，處五年以下有期徒刑：一、妨害他人競
    選或使他人放棄競選者」；同法第104 條規定：「意圖使候
    選人當選或不當選，以文字、圖畫、錄音、錄影、演講或他
    法，散布謠言或傳播不實之事，足以生損害於公眾或他人者
    ，處五年以下有期徒刑。」，乃不同犯罪處罰之分別立法編
    排。再觀之兩者犯罪態樣，第98條係以「強暴、脅迫或其他
    非法之方法」為手段，第104 條則「以文字、圖畫、錄音、
    錄影、演講或他法，散布謠言或傳播不實之事」等非以強暴
    、脅迫之方法為手段，易言之，其方法與暴力威脅或金錢利
    誘方法迥然有別。而83年7 月23日修正公布施行之現行選罷
    法第120 條第1 項各款並未增列第104 條之事由，嗣後多次
    修法亦未予列入，已如前述；且參諸選罷法第120 條第1項
    第3 款當選無效之事由，僅列舉當選人有同法第97條、第99
    條第1 項、第101 條第1 項、第102 條第1 項第1 款、刑法
    第146 條第1 項、第2 項之行為者，未將選罷法所規定之其
    餘刑事處罰條文或行政處罰條文，均明定為當選無效之事由
    。由此可知，立法者於修法時已考量辦理選舉之社會成本及
    社會安定等因素，就當選無效訴訟之事由，有意採列舉且限
    縮之規定。從而立法者既未將同法第104 條「散布謠言或傳
    播不實之事」之手段，明文列為當選無效訴訟之事由，法院
    即無從將選罷法第120 條第1 項第2 款之「非法方法」擴張
    解釋為包括同法第104 條之事由而加以適用，該條款所指「
    其他非法之方法」，當係指與強暴、脅迫相類似之不法方法
    ，該方法在客觀上足以妨害候選人競選、妨害有投票權人自
    由行使投票權而言。若所施用之方法，非與強暴、脅迫類似
    ，則非此處所謂之其他非法之方法。
  (三)準此，本件無論原告主張被告所為上開文宣、布條內容是否
    屬實，均非屬選罷法第120 條第1 項第2 款所稱之強暴、脅
    迫或「其他非法之方法」之行為，原告主張被告有該條款當
    選無效之事由，自無所據。
六、綜上所述，選罷法第120 條第1 項第2 款所稱：「其他非法
    之方法」，係指與強暴、脅迫相類似之不法方法，該方法在
    客觀上足以妨害候選人競選、妨害有投票權人自由行使投票
    權而言，原告主張被告以文宣、布條散布虛偽不實言論，而
    以此非法方法，妨害原告競選，無論是否屬實，均不符合上
    開選罷法得宣告當選無效之規定，從而，原告請求宣告被告
    當選無效，為無理由，應予駁回。兩造聲請傳喚證人洪平朗
    、李喬如、許昆源、吳修養、管幼生等人到庭作證，因本件
    事證已臻明確，於本件判決結果不生影響，爰不為傳喚，亦
    毋庸審酌，附此敘明。
據上論結，本件原告之訴為無理由，依民事訴訟法第78條，判決
如主文。
中    華    民    國   100    年    2     月    24    日
                  民事第三庭  審判長法  官  朱玲瑤
                                    法  官  陳宛榆
                                    法  官  劉傑民
以上正本係照原本作成。
如對本判決上訴，須於判決送達後20日內向本院提出上訴狀。如
委任律師提起上訴者，應一併繳納上訴審裁判費。
中    華    民    國   100    年    2     月    24    日
                                    書記官  呂姿儀